臺灣高等法院刑事判決
111年度上訴字第375號
上  訴  人  
即  被  告  張○權


選任辯護人  郭維翰律師
            周慧心律師
上列上訴人因傷害致死案件，不服臺灣新竹地方法院110年度訴
字第400號，中華民國110年11月10日第一審判決（起訴案號：臺
灣新竹地方檢察署110年度偵字第5336號），提起上訴，本院判
決如下：
    主  文
原判決撤銷。
張○權過失致人於死，處有期徒刑陸月，如易科罰金，以新臺幣
壹仟元折算壹日。 
    事  實
張○權與張○國為堂兄弟關係。而張○國前即有酗酒、施用毒品之
慣習，導致其精神狀態不穩定，經常於施用毒品後有暴力、失序
之行為，先前更有多次持刀械至張○權之住處進行騷擾。緣張○國
於民國110 年1月4日下午5、6 時許，因認張○權所飼養之小狗叫
聲過於吵雜，即持刀朝該小狗揮砍，更出言表示「我連人都敢砍
」等語，張○權即將小狗送往動物醫院治療，然張○國竟於區區數
小時後之110年1月5日凌晨1 時許，即因施用毒品甲基安非他命
，導致精神狀況不穩，而再次持刀至張○權之住處外喧鬧，並破
壞張○權之住處大門門鎖闖入屋內，張○權在樓上因聽聞敲門聲，
遂下樓查看，而張○國一見張○權下樓，竟持手中刀械朝張○權揮
砍，張○權見狀即基於防衛之意思，持置放於住處客廳之球棒，
予以抵抗，欲持球棒將張○國手中之刀具擊落、制止張○國之攻擊
行為，而與張○國發生扭打，期間張○國手持之刀械掉落，並跌倒
在地，然仍持續以腳猛踹張○權，張○權即持球棒朝張○國之腿部
揮擊防衛，而張○權本應注意，持續以球棒之堅硬物體朝張○國之
肢體部位揮擊，恐造成張○國受有傷害、甚或死亡，而依當下之
情形，並無不能注意之情事，竟疏未注意張○國手中之刀械業已
掉落，且其四肢已有流血之情事，猶仍持續持球棒朝張○國對其
攻擊之手部、腿部進行揮擊、防衛，直至張○國側躺倒臥於地上
失去攻擊能力，始行停手，因而致張○國受有四肢出血及鈍挫傷
、右手及左腳開放性傷口、左手肱骨骨折、左手掌骨骨折、左側
脛腓骨閉鎖性骨折、左腳趾開放性骨折等傷害。張○權立即於職
司偵查職務之警員尚不知悉其所為上開犯行前，撥打電話報警，
主動供出其所為此部分犯行並接受裁判。張○國則於同日凌晨2時
26分許，經救護車送至國軍新竹地區醫院進行救治，惟仍於同日
上午9時29分許，因前述傷害導致皮下軟組織出血及大量脂肪性
肺栓塞因而死亡。
    理  由
一、本件當事人及辯護人對於本判決所引用下述被告以外之人於
    審判外之陳述，均未爭執其證據能力，復未於言詞辯論終結
    前聲明異議，本院審酌該等證據作成時並無不當取得情形，
    認以之作為本案證據亦屬適當，依刑事訴訟法第159條之5規
    定，均有證據能力。
二、認定犯罪事實之依據及理由：
  ㈠訊據上訴人即被告張○權就前述犯罪事實，於本院審理時坦
    認不諱（本院卷第169、172、173頁），核與證人丙○○於警
    詢、偵訊時所證述情節大致吻合（相字卷第12至13頁、第93
    至95頁、第103頁、第208至209頁），並有國軍新竹地區醫
    院附設民眾診療服務處診斷證明書、國軍新竹地區醫院急診
    病歷、勘驗筆錄、解剖筆錄、臺灣新竹地方檢察署檢驗報告
    書、法務部法醫研究所法醫理字第11000002970號函及檢附
    之解剖報告書暨鑑定報告書、相驗及解剖照片、新竹縣政府
    警察局刑案現場勘查報告、臺灣新竹地方檢察署相驗屍體證
    明書各1份、現場及被害人張○國傷勢照片22張暨被害人所使
    用之刀械照片2張在卷可按（相字卷第18、22-1至24、28-1
    至66、92、102、107至130、134至163、165至205頁）。堪
    認被告前揭任意性自白，核與事實相符，洵堪採信。
　㈡公訴意旨雖指稱，被告前述持球棒朝被害人手、腳部位揮擊
    之舉，係基於傷害之犯意而為云云。惟被告於本院審理時堅
    詞否認其有何傷害之犯意，辯以：因本案發生前，被害人才
    持刀攻擊我家的狗，且他之前已經有很多次來我家為騷擾行
    為，加上我下樓時，被害人就持刀朝我攻擊，當時我只是為
    了保護自己及母親等家人，我並沒有任何傷害被害人之意思
    ，我的目的只是要防衛，阻止被害人的攻擊行為而已等語。
    經查：
　⒈徵諸被告歷次所陳情節，可徵其就被害人先前即因施用毒品
    ，導致精神狀態不穩定，已多次持刀進行騷擾等情，所陳情
    節始終一致，並無瑕疵。復核與證人丙○○於偵訊時證稱：被
    害人是我的堂兄弟。被害人平常就有吸毒、酗酒，經常具有
    攻擊暴力的傾向，我也曾經被他攻擊過，他是24小時在他的
    住家或者鄰居那邊，拿著棍棒或刀子敲欄杆，一敲狗就叫了
    ，整個村都不用睡覺了，他也有拿刀砍玻璃、車子，他所拿
    的刀很長一把、類似開山刀，我看到他都躲遠遠的，我最近
    看到他，還是不敢看他，我在樓上看他拿東西到處敲。此外
    ，被告也有遭被害人打過，這已經發生好多次，被告也很可
    憐，被害人三不五時就拿刀去被告住處晃，他長期到被告住
    處鬧事等語全然吻合（他字卷第93、94頁）。此外，參照卷
    附之法務部法醫研究所解剖報告書暨鑑定報告書所示（他字
    卷第130頁），亦見被害人之血液中經檢測具有高濃度之第
    二級毒品甲基安非他命之成分，而與被告暨證人丙○○前述陳
    稱之，被害人係有施用毒品之慣習乙節吻合，堪認其2 人該
    等所陳並非捏虛。是被害人素來即有施用毒品之情形，且因
    而造成精神狀態不穩定，並有暴力之傾向，更曾數次為持刀
    至被告住處騷擾之脫序之舉，即堪認定。
　⒉被告供稱，被害人於110年1 月4日下午5、6時許，即持刀砍
    傷其所飼養之小狗，並出言表示「我連人都敢砍」之情，亦
    與卷附新竹縣政府警察局橫山分局芎林分駐所照片黏貼表所
    示之小狗受傷暨小狗周遭地面遺留有血跡之情狀，要屬吻合
    （他字卷第21、22頁），堪信屬實。復依員警拍攝之時間為
    110年1月4日晚間6時許以觀，亦見被告就小狗遭被害人攻擊
    乙事，確有報警。
　⒊被告陳稱，被害人係於凌晨時分破壞其住處門鎖侵入屋內，
    並持刀朝其攻擊之情，核與證人即被告母親丁○○於警詢時證
    稱：今天凌晨我突然聽見很大的敲門聲後警驚醒，我兒子（
    即被告）叫我不要下樓，我就聽到被告跟被害人的吵架聲並
    打起來，我因為害怕一直躲在房間內等語大致吻合（他字卷
    第14頁），且員警嗣後確在被告住處扣得刀具1支，此有該
    刀械照片在卷可按（他字卷第134頁），且該刀具之外觀，
    亦與證人丙○○前稱之刀身很長、類似開山刀之外觀特徵相近
    ，足徵該把刀具應為被害人所持用無訛。是該情節亦與被告
    所辯稱之，被害人係有持刀具闖入住處進行攻擊乙情相符。
　⒋審酌被害人前即有於飲酒或施用毒品後，因精神狀態不穩定
    而持刀至被告住處進行騷擾、威嚇之情事，且於110年1月4 
    日晚間被害人甫才持刀砍傷被告所飼養之小狗，甚出言表示
    「我連人都敢砍」等話語，嗣於區區數小時後被害人即持刀
    具闖入被告之住處，並有持刀朝被告攻擊之舉，被告於此種
    情事之下，辯稱其係持球棒防衛被害人之攻擊乙節，要與常
    情無悖。此外，參照卷附之臺灣新竹地方檢察署檢驗報告書
    暨法務部法醫研究所解剖報告書暨鑑定報告書所示（他字卷
    第44、130頁反面），可見被害人之傷勢多係集中於四肢，
    亦與被告所辯稱之，其僅係以球棒朝被害人持刀具之上肢揮
    擊，以阻止被害人繼續持刀揮砍、攻擊；另因被害人持續以
    腳踹朝其攻擊，因而阻擋被害人腿部之情事實屬吻合。又被
    害人之頭部雖有表層性之傷害，然其並無頭骨骨折，亦無顱
    內出血之情況，該傷勢僅為表層傷而非致死之原因，此觀法
    醫研究所前述鑑定報告書即明。惟被告自始即堅稱其僅係為
    了防衛被害人之攻擊，而持球棒朝被害人之手、腳部防禦。
    而被害人甫於110年1月4日晚間7時許發生車禍事故，此據證
    人丙○○於警詢時證稱：被害人有於110年1月4日晚間8時許左
    右，在我位在新竹縣○○鄉○○街00巷00號住處門前約50公尺處
    與人發生擦撞，我有上前關心，且救護車有載被害人前往醫
    院等語；另證人林保宏於警詢時證稱：我在110年1月4日晚
    間7時55分許，在芎林鄉文華街90巷駕車與被害人發生車禍
    ，因當時天色昏暗，被害人騎機車在轉彎處，且沒有開大燈
    ，我看到時已經來不及了，我的車頭就撞到他的車尾，被害
    人就倒地，當時他沒有戴安全帽，之後他自己走上救護車等
    情明確（他字卷第13頁正、反面、15頁正、反面），並有員
    警拍攝之車禍現場照片在卷可按（他字卷第24至28頁），堪
    以認定。復稽之被害人本件與被告發生衝突後送醫之照片以
    觀，未見其頭部有何明顯之傷勢（他字卷第23頁反面、24頁
    ），是實無法排除，被害人頭部所受之表淺性傷勢，係因發
    生車禍時其未戴安全帽因此於跌倒在地時所致，依有疑利於
    被告之原則，尚難認定該傷勢係因被告所造成。
　⒌基此，依被害人所受之傷勢均集中在四肢處，且被告供稱其
    見被害人喪失繼續攻擊之能力時，立即撥打電話報警乙節，
    與卷內新竹縣政府警察局橫山分局110年1月5日職務報告上
    載，於110年1月5日凌晨1時36分許接獲被告之報案之情，係
    屬相符（他字卷第7頁）；復徵之證人丙○○於警詢時證稱：
    在1月5日凌晨1時30分許，我在家中有聽見叫罵的聲音，大
    約持續10分鐘，且有2人爭執的聲音，過一會我有看到警車
    、救護車的警示燈在我住處上方約50、60公尺處，我到現場
    看見被害人躺在地上，當時他的手、腳都還會動，救護人員
    詢問他問題，他也可以回答，接著他自己撐上擔架被送往醫
    院就醫等語（他字卷第13頁），則以事發後不久，警車、救
    護車立即到場之情狀，亦徵被告未有任何之遲延，而係立即
    報警。審酌被害人前已有暴力之行為；加以其甫才持刀揮砍
    被告所飼養之小狗，並口出砍人之話語，嗣於凌晨時分，更
    持刀闖入被告之住處，甚進一步攻擊被告，被告因此持球棒
    進行防衛，且於情況已如此危急、緊迫之狀況下，被告猶仍
    僅朝被害人持刀揮砍、攻擊之手部、以腳踹被告之腿部進行
    揮擊，更於被害人喪失攻擊能力時，立即報警處理，凡此種
    種俱與被告所辯稱之，其目的僅係進行防衛、阻止被害人繼
    續攻擊，並無傷害被害人之意，核無不合。至被害人之四肢
    雖受有骨折之傷勢，足見被告下手之力道實非輕微，然衡酌
    被告面臨被害人於精神不穩定之狀態下持刀械攻擊，其生命
    安全已遭受嚴重之迫害，況斯時被告之母親亦同在住處，則
    其為保護己身及親人之安危，因此奮力防衛、反抗，以期盡
    速阻止被害人之攻擊，排除所面臨之威脅，實與常情無悖，
    自難徒以被害人受有骨折之傷害，遽而認定被告確有傷害之
    意圖。則本件既無從認定被告除防衛之意思外，另有進一步
    傷害被害人之主觀犯意，自無從構成檢察官所指稱之傷害致
    死之行為。
　㈢從而，被告本件犯行，事證已臻明確，洵堪認定，應予以依
    法論科。
三、論罪：
　㈠是核被告所為，係犯刑法第276條過失致死罪。公訴意旨認被
    告所為係犯刑法第277條第2項前段之傷害致死罪，容有誤會
    ，惟起訴之社會基礎事實同一，且經本院於審理時諭知該部
    分所涉之法條（本院卷第164頁），復經檢察官、被告及其
    辯護人就此進行論告、辯論，無礙被告之防禦權，爰依法變
    更起訴之法條。
　㈡刑之減輕事由：
　⒈按「對於現在不法之侵害，而出於防衛自己或他人權利之行
    為，不罰。但防衛行為過當者，得減輕或免除其刑。」刑法
    第23條定有明文，而本件既係被害人先行持刀朝被告攻擊，
    被告始才持球棒進行防衛，其前述持球棒揮擊之防衛手段，
    事後觀之，造成被害人死亡之結果，固值非議，然所謂防衛
    行為必要性，固然要求防衛手段必須是可採之各種有效手段
    中，造成損害最小者，然並不包括不可靠、對被侵害者而言
    仍具有風險之防衛手段，也不包括防衛者必須付出其他代價
    之防衛手段。衡以被害人前已有持刀騷擾被告之前例，且於
    本案發生前僅數小時，被害人才持刀攻擊被告所飼養之小狗
    ，更有出言恫嚇砍人之話語，則其本次持刀械闖入被告住處
    ，更朝被告攻擊，依此情狀，被告所採取之持球棒朝被害人
    持刀之上肢及被害人以腳踢之方式對其攻擊之下肢進行防衛
    ，難謂並非必要。惟被告前述防衛手段，最終導致被害人死
    亡之結果，自法益權衡觀之，不無失其權益均衡之相當性，
    而超越防衛行為之必要程度，應認仍屬防衛過當，不得據以
    完全阻卻違法。本院衡酌其過當之程度，依前開刑法第23條
    但書防衛過當之規定，予以減輕其刑。
　⒉被告在職司偵查職務之警員尚不知悉其所為上開犯行前，撥
    打電話報警，主動供出其所為此部分犯行並接受裁判等情，
    有新竹縣政府警察局橫山分局110年1月5日職務報告在卷可
    按（他字卷第7頁）。是被告所為合於自首規定，爰依刑法
    第62條前段規定減輕其刑。
　⒊又被告係有前述2 種減刑之事由，應依刑法第71條第2項之規
    定予以減輕、遞減輕之。
四、原判決撤銷部分：
　㈠原審認被告罪證明確，予以論罪科刑，固非無見。惟查：被
    告本件僅係基於防衛之意思，而持球棒朝被害人為揮擊之行
    為，原審未察，逕以認定被告係基於傷害故意而為持球棒朝
    被害人四肢揮打，而成立傷害致死之加重結果犯云云，容有
    誤認，已詳如前述。是被告上訴否認其有傷害之犯意，辯稱
    其所為應構成過失致死之舉，為有理由，應由本院予以撤銷
    改判。
　㈡審酌被告與被害人為堂兄弟關係，因被害人施用毒品後失序
    持刀械朝其攻擊，被告因而採取前述之防衛手段，於過程中
    本應注意該防衛手段恐導致被害人死亡，卻疏未注意，終致
    被害人死亡，其所為應予非難，惟念及被告於本院審理時就
    其犯行供認不諱之犯後態度，且被害人之家屬於本院審理期
    間表達為被告求情、抱屈之意（本院卷第55、173頁），兼
    衡被告自陳高中肄業、從事中古車買賣、月收入約新臺幣3
    、4萬元，離婚、育有2名子女、現與母親同住之智識程度、
    家庭生活經濟狀況，暨其素行、犯罪之動機、目的、手段等
    一切情狀，量處如主文第二項所示之刑，並諭知易科罰金之
    折算標準。
據上論斷，應依刑事訴訟法第369 條第1 項前段、第364 條、第
299 條第1 項前段、第300 條，判決如主文。 
本案經檢察官何嘉仁到庭執行職務。
中　　華　　民　　國　　111 　年　　4 　　月　　27　　日
                  刑事第二十五庭審判長法　官  邱滋杉
                                      法　官  邱瓊瑩
                                      法　官  陳彥年
以上正本證明與原本無異。
如不服本判決，應於收受送達後20日內向本院提出上訴書狀，其
未敘述上訴之理由者並得於提起上訴後20日內向本院補提理由書
（均須按他造當事人之人數附繕本）「切勿逕送上級法院」。
                                      書記官  劉育君
中　　華　　民　　國　　111 　年　　4 　　月　　29　　日
附錄：本案論罪科刑法條全文
中華民國刑法第276條
因過失致人於死者，處5年以下有期徒刑、拘役或50萬元以下罰
金。